臺灣高等法院臺中分院刑事判決     100年度交上易字第1022號
上  訴  人
即  被  告  周義忠
上列上訴人因過失致死案件，不服臺灣臺中地方法院100年度交
易字第498號中華民國100年6月29日第一審判決（起訴案號：臺
灣臺中地方法院檢察署100年度偵字第9232號、第9238號），提
起上訴，本院判決如下：
    主  文
原判決撤銷。
周義忠因過失致人於死，處有期徒刑柒月。
    事  實
一、周義忠（涉犯公共危險部分業經檢察官為不起訴處分確定）
    於民國100年3月28日晚間，騎乘車牌號碼IWQ-118號重型機
    車，沿臺中市○○區○○路由北往南方向行駛，於同日19時
    21分許，行經臺中市○○區○○路90號前時，原應注意車前
    狀況，隨時採取必要之安全措施，以防止危險之發生，而依
    當時天氣晴、夜間有照明、柏油路面乾燥、無缺陷及障礙物
    、視距良好等情形下，並無不能注意之情事，竟疏於注意，
    適同一時、地有行人陳阿雄由人和路90號對面之菜園由西往
    東方向走出，欲穿越人和路回到人和路96號住處，陳阿雄原
    應注意穿越道路時，應注意左右無來車，始可小心迅速穿越
    ，而依當時之情狀，並無不能注意之情事，竟亦疏未注意，
    即貿然穿越人和路。待周義忠發現陳阿雄時，已然煞避不及
    ，周義忠所騎之機車即撞上陳阿雄，致陳阿雄因遭撞擊而倒
    地，並因而受有顱內出血（腦挫傷合併左側硬腦膜下出血、
    右側腦內出血）、頭部外傷等傷害，而周義忠亦因人車倒地
    而受有左側頷骨及顴骨骨折、腦震盪、頭部外傷併臉部開放
    性傷口等傷害。嗣陳阿雄經送醫急救後，仍於100年3月29
    日23時8分許因顱內出血及頭部外傷死亡。而周義忠於至醫
    院處理道路交通事故之警方尚未發覺上開事故之肇事者前，
    即向員警楊宗杰自首並表示願接受裁判。
二、案經臺灣臺中地方法院檢察署檢察官據報相驗後，由陳阿雄
    之配偶陳廖珠、陳阿雄之子陳德明告訴及臺中市政府警察局
    豐原分局報告臺灣臺中地方法院檢察署檢察官偵查起訴。
    理  由
壹、程序部分：
一、檢察官因調查證據及犯罪情形，依刑事訴訟法第212條規定
    ，得實施勘驗，製作勘驗筆錄。檢察官之勘驗筆錄，雖為被
    告以外之人在審判外所作之書面陳述，為傳聞證據，然因檢
    察官實施勘驗時，依同法第214條規定，得通知當事人、代
    理人或辯護人到場，其勘驗所得，應依同法第42條、第43條
    之規定製作勘驗筆錄，是以卷附臺灣臺中地方法院檢察署勘
    （相）驗筆錄（見相驗卷第28頁）乃係刑事訴訟法第159條
    第1項所稱「除法律有規定者外」之例外情形而得為證據（
    最高法院97年度台上字第2019號判決參照）。
二、按刑事訴訟法第159條之5規定：「（第一項）被告以外之人
    於審判外之陳述，雖不符前四條之規定，而經當事人於審判
    程序同意作為證據，法院審酌該言詞陳述或書面陳述作成時
    之情況，認為適當者，亦得為證據。（第二項）當事人、代
    理人或辯護人於法院調查證據時，知有第159條第1項不得為
    證據之情形，而未於言詞辯論終結前聲明異議者，視為有前
    項之同意」，其立法意旨在於傳聞證據未經當事人之反對詰
    問予以核實，原則上先予排除，惟若當事人已放棄詰問或未
    聲明異議，基於證據資料愈豐富，愈有助於真實發現之理念
    ，且強化言詞辯論原則，法院自可承認該傳聞證據例外擁有
    證據能力。經查，本案下列使用之相驗屍體證明書（見相驗
    卷第31頁），其本質上係檢察官及法醫針對本件具體個案，
    於調查證據及犯罪情形時，對屍體及犯罪場所實施之勘察作
    為所製作，不具備例行性、公示性之要件，自非刑事訴訟法
    第159條之4第1款所指公務員職務上製作之紀錄文書、證明
    文書，亦非同條第3款規定與上述公文書具有同等程度可信
    性之文書（最高法院98年度臺上字第3258號判決意旨參照）
    ，是其性質上均屬傳聞證據；又證人即被害人家屬陳德明於
    警詢時之證述（見相驗卷第9至10頁），及卷附之道路交通
    事故現場圖、道路交通事故調查報告表(一)、(二)、道路交通事
    故肇事人自首情形紀錄表等，其等性質雖均屬傳聞證據，惟
    檢察官及被告對上開證據之證據能力均未聲明異議，可認為
    均視為同意作為證據，本院審酌該等證據之取得過程並無瑕
    疵，與本案待證事實間復具有相當之關聯性，以之為本案證
    據尚無不當，足認為得為本案之證據，是依刑事訴訟法第15
    9條之5之規定，均有證據能力。
三、次按鑑定人由審判長、受命法官或檢察官就下列之人選任一
    人或數人充之：(1)就鑑定事項有特別知識經驗者。(2)經政
    府機關委任有鑑定職務者；鑑定之經過及其結果，應命鑑定
    人以言詞或書面報告；法院或檢察官得囑託醫院、學校或其
    他相當之機關、團體為鑑定，或審查他人之鑑定，並準用第
    203條至第206條之1規定，刑事訴訟法第198條、第206條第1
    項、第208條第1項分別定有明文。卷附臺灣臺中地方法院檢
    察署檢驗報告書（見相驗卷第44至48頁）屬於刑事訴訟法第
    206條之鑑定報告，乃屬刑事訴訟法第159條第1項之除外規
    定（該條立法理由參照），自得作為證據。
四、復按「法院或檢察官得囑託醫院、學校或其他相當之機關、
    團體為鑑定，或審查他人之鑑定，並準用第203條至第206條
    之1之規定。」、「鑑定之經過及其結果，應命鑑定人以言
    詞或書面報告。」，亦分別為刑事訴訟法第208條第1項前段
    、第206條第1項所明定。是經檢察官囑託相當之機關為鑑定
    後，經鑑定人以書面報告其鑑定之結果者，即屬同法第159
    條第1項所謂之「法律有規定者」，不受該條項規定「不得
    作為證據」之限制。且同法第208條第1項前段對於法院或檢
    察官囑託相當之機關為鑑定之情形，僅規定：「準用第203
    條至第206條之1之規定」，至於同法第202條有關「鑑定人
    應於鑑定前具結」之規定，則不在準用之列。故於法院或檢
    察官囑託相當之機關為鑑定，而該受囑託機關以書面報告鑑
    定結果之情形，既非屬依法應具結者。是同法第158條之3有
    關「證人、鑑定人依法應具結而未具結者，其證言或鑑定意
    見，不得作為證據」之規定，於此時即無適用之餘地。是本
    院就本件交通事故肇事之原因部分，囑託臺中市車輛行車事
    故鑑定委員會進行鑑定後，臺中市車輛行車事故鑑定委員會
    於鑑定後所出具之100年11月2日中市車鑑字第10000061 92
    號函暨鑑定意見書（見本院卷第26至28頁），為鑑定機關就
    鑑定之經過及結果所為之書面報告，則依法自不受刑事訴訟
    法第159條第1項及同法第158條之3之限制，依法自有證據能
    力。
五、卷附診斷證明書及醫院之病歷摘要部分：
  (一)按除刑事訴訟法第159條之1至第159條之3之情形外，下列文
    書亦得為證據：一、除顯有不可信之情況外，公務員職務上
    製作之紀錄文書、證明文書。二、除顯有不可信之情況外，
    從事業務之人於業務上或通常業務過程所須製作之紀錄文書
    、證明文書。三、除前二款之情形外，其他於可信之特別情
    況下所製作之文書，刑事訴訟法第159條之4定有明文。次按
    刑事訴訟法第159條之4第2款所稱從事業務之人於業務上或
    通常業務過程所須製作之紀錄文書、證明文書，因係於通常
    業務過程不間斷、有規律而準確之記載，且大部分紀錄係完
    成於業務終了前後，無預見日後可能會被提供作為證據之偽
    造動機，其虛偽之可能性小，除非該等紀錄文書或證明文書
    有顯然不可信之情況，否則有承認其為證據之必要。醫院診
    斷證明書係病患就診或就醫，醫師就其診斷治療病患結果，
    所出具之證明書。醫師法第17條規定，醫師如無法令規定之
    理由，不得拒絕診斷書之交付。醫師係從事醫療業務之人，
    病患如純為查明病因並以接受治療為目的，而到醫療院所就
    醫診治，醫師於例行性之診療過程中，對該病患所為醫療行
    為，於業務上出具之診斷書，屬於醫療業務上或通常醫療業
    務過程所製作之證明文書，自該當於上開條款所指之證明文
    書。如為特定之目的（如訴訟之用）而就醫，醫師為其診療
    ，應病患之要求並出具診斷證明書，因其所記載之內容，具
    有個案性質，應屬被告以外之人於審判外之陳述，且不符上
    開條款所稱之特信性文書要件，自不得為證據（最高法院95
    年度臺上字第5026號判決要旨參照）。
  (二)查卷附之有關被害人陳阿雄受傷害之財團法人慈濟綜合醫院
    診治醫師所製作之有關其傷害之診斷證明書、童綜合醫院一
    般診斷書及該院神經外科主治醫師出具之病歷摘要（見偵查
    卷第23至25頁），固屬被告以外之人於審判外之書面陳述，
    然此係被害人陳阿雄於100年3月28日因車禍受傷後，為醫治
    所受之傷害，前往醫院就醫接受治療，由醫師本於其專業知
    識為其進行醫療行為後，於此業務上而製作前述診斷證明書
    及病歷摘要，具有相當之中立性，且對被害人陳阿雄因此所
    受傷害及死亡之待證事項均具有相當關聯性，並無顯不可信
    之情況，依刑事訴訟法第159條之4第2款規定，自有證據能
    力。
六、再按傳聞法則乃對於被告以外之人於審判外之言詞或書面陳
    述而為之規範。本件卷附車損情形相片、現場相片（見相驗
    卷第55至61頁、本院卷第39至40頁），乃以科學、機械之方
    式，對於當時狀況所為忠實且正確之記錄，性質上並非供述
    證據，自無刑事訴訟法第159條第1項規定傳聞法則之適用，
    且上開證物與本案具有關聯性，亦無證據證明係公務員違法
    取得之物，依法自得作為證據。
貳、實體部分：
一、認定犯罪事實所憑之證據及理由：
  (一)訊據上訴人即被告周義忠（下稱被告）固坦承於上揭時、地
    與被害人陳阿雄發生車禍事故之事實不諱，惟矢口否認有何
    過失致死犯行，辯稱：事發當日車禍現場是有照明設施，但
    因路邊有許多車輛停放，造成被告無法看見前方突有人穿越
    ，而剎車不及，陳阿雄還把被告拉下車，以致被告因而摔倒
    云云。
  (二)經查，本案被告對於在上開時、地與被害人陳阿雄相撞，造
    成被害人陳阿雄受有顱內出血(腦挫傷合併左側硬腦膜下出
    血、右側腦內出血)、頭部外傷等傷害，經送醫急救後，仍
    於100年3月29日23時8分許因顱內出血及頭部外傷死亡等事
    實，業據被告供明在卷，核與證人即死者家屬陳德明於警詢
    證述情節大致相符，並有道路交通事故調查報告表(一)、(二)、
    道路交通事故現場圖（見相驗卷第16至18頁）、蒐證相片25
    張（見相驗卷第33至39頁）、臺灣臺中地方法院檢察署檢察
    官勘（相）驗筆錄（見相驗卷第28頁）、相驗屍體證明書（
    見相驗卷第31頁）、檢驗報告書（見相驗卷第44至48頁）、
    相驗照片（見相驗卷第50至54頁）各1份在卷可憑，故被告
    駕駛上開重型機車於上開時、地與陳阿雄發生車禍，致陳阿
    雄因而受傷後送醫不治死亡之事實，堪以認定。
  (三)本件車禍係發生於100年3月28日晚間7時21分許，屬於夜間
    無訛；依前往處理車禍現場之警員當時拍攝之現場照片所示
    ，該路段之路邊有路燈照明（見相驗卷第21、22、33、37、
    60頁現場相片），且被告於上訴書亦載明車禍現場有照明設
    施等情（見本院卷第4頁），足認當時事故地點係有路燈照
    明，而卷附之道路交通事故調查報告表(一)光線欄部分勾選
    1.日間自然光線顯係誤予填載（見相驗卷第17 頁），併予
    敘明。
  (四)本案關於被告行經上開路段，在其前方之路邊情景，被告於
    警詢供稱：「我騎到事故地點時，看到一個影子暗暗的，再
    來就感覺有撞到東西」、「我只記得從人和路北往南行駛，
    行經肇事地點時，撞到一個黑黑的影子」、「我騎車前有喝
    酒」等語（見相驗卷第7頁），又被告於偵訊中供稱：（問
    ：撞上前，你是多遠就看到對方？）我看到的時候就來不及
    了，就直接撞上了。（問：你認為車禍之發生你是否也有沒
    有注意到的地方？）有，我是沒有注意到有人會從路邊的竹
    林中走出來，我比較注意紅綠燈，因為我有喝酒怕被抓等語
    （見相驗卷第42頁）。又被告於原審承認可能是其車體撞到
    陳阿雄，其並認罪等語（見原審卷第19頁反面至20頁），依
    被告前開陳述可知，被告確因喝酒怕因闖紅燈被警察查獲，
    而較注意紅綠燈，因此疏未注意車前狀況之情形。又依道路
    交通事故現場圖及現場照片所示，人和路為雙向二車道（同
    向1線車道，雙向均劃設「路面邊線」路肩寬2公尺），車刮
    地痕0.7公尺在對向車道（起點左距芳向路面邊線2.2公尺，
    對向車道寬3公尺），呈左斜走向，車右倒在對向車道路面
    邊線附近（左距對向路面邊線0.3公尺、0.7公尺），被害人
    陳阿雄血跡在對向車道近分向線處，依上開跡象顯示，被害
    人陳阿雄顯非在從路邊開始穿越馬路時即遭被告所騎乘之機
    車撞擊，而係在被害人快走至中央行車分向線時始遭被告所
    騎乘之機車撞擊，是以本件實有煞車反應之時間，而非因被
    害人陳阿雄突然穿越馬路致被告反應不及而撞及被害人陳阿
    雄，是以被告此部分之辯解與事證並不相符合，不足採信。
  (五)按汽車行駛時，駕駛人應注意車前狀況，並隨時採取必要之
    安全措施，道路交通安全規則第94條第3項定有明定，依同
    規則第2第1項第1款規定，此一規定於機車駕駛人亦適用之
    。被告騎乘上開重型機車，自應遵守上開規定。被告領有普
    通重型機車駕駛執照，對於上開規定自難諉為不知。又被告
    雖有行駛於肇事路段道路之路權，但車輛不論汽車或機車，
    均屬動力交通工具，若不慎與人發生任何擦撞、碰觸，極可
    能致人命或身體之重大危害，是基於對於人之生命、身體之
    維護與尊重，道路交通安全規則中對於車輛之駕駛人課予較
    高之注意義務，任何車輛駕駛人駕車行駛於道路，均應提高
    警覺，隨時注意在其前方扇形範圍內之所有人車動態，以避
    免發生危險，因此，被告自不得以其擁有路權，即可無視於
    周遭行人、車輛之安全，是被告雖行駛在車道內，亦負有上
    開注意義務。又依卷附道路交通事故調查表(一)所示，當時
    天候為晴，路面無缺陷、無障礙物、視距尚稱良好，並無不
    能注意之情事，被告竟因怕酒後駕車為警查獲，僅較注意紅
    綠燈，而疏未注意右前方之人車動態，致與被害人陳阿雄發
    生碰撞，被告就上開車禍之發生顯有過失。且有關本件車禍
    事故之責任歸屬，經本院囑託臺中市車輛行車事故鑑定委員
    會鑑定，認「周義忠駕駛重機車行經無號誌交岔路口，疏未
    減速慢行，為肇事次因（酒精濃度過量駕車亦違反規定），
    行人陳阿雄穿越道路時未讓左方機車先行，為肇事主因」甚
    明，此有臺中市車輛行車事故鑑定委員會100年11月2日中市
    車鑑字第1000006192號函檢送之鑑定意見書在卷可參（見本
    院卷第26至28頁）。
  (六)又本件被害人陳阿雄於100年3月28日晚間7時21分發生車禍
    ，於同日晚間由救護車送至慈濟綜合醫院台中分院急診救醫
    ，並於當日昏迷，於同日轉院至童綜合醫院神經外科加護病
    房住院治療，血壓、心跳及呼吸均靠呼吸器及藥物維持，意
    識呈深度昏迷狀態，瞳孔放大且對光無反應，昏迷指數3分
    ，經電腦斷層顯示腦挫傷合併左側硬腦膜下出血以及右側腦
    內出血，於100年3月29日晚間生命跡象下降，由醫師詳細與
    家屬說明病情及預後，家屬充分明白，並要求依風俗回家過
    世，於100年3月29日21時40分辦理自動出院，此有財團法人
    慈濟綜合醫院台中分院診斷證明書、童綜合醫院一般診斷書
    、童綜合醫院病歷摘要在卷可稽，依上開由救護車送至慈濟
    綜合醫院台中分院急診救治，再於同日轉至童綜合醫院神經
    外科加護病房住院治療，惟因被害人陳阿雄腦挫傷合併左側
    硬腦膜下出血以及右側腦內出血甚為嚴重，故於車禍當日意
    識即呈深度昏迷狀態，昏迷指數3分，於翌日晚間生命跡象
    下降，家屬依風俗要求陳阿雄出院回家過世，此期間並未發
    現有何醫療上之延誤及處理方式之不當，至於腦部出血是否
    適宜立即開刀，亦應視病人之情況而定，並非均適宜立即開
    刀，且陳阿雄係因腦部出血甚為嚴重以致傷重不治，被告上
    訴意旨略以：醫院檢查出陳阿雄之腦部有出血症狀卻沒有馬
    上處理，延誤治療黃金時間，始造成陳阿雄死亡云云，顯係
    事後卸責及憑空猜測之詞，不足採信。而被害人因本件車禍
    摔倒在地，受有前述傷害，經送醫急救後仍不治死亡，則被
    告之過失行為與被害人陳阿雄死亡之間，顯有相當因果關係
    。至於被害人陳阿雄雖同時亦有穿越未設行人穿越設施，亦
    非禁止穿越之路段時，未注意左右無來車之過失（參道路交
    通安全規則第134條第6款），其對本件車禍之發生，亦顯有
    過失，然此可作為被告量刑之參考，或被害人是否成立民事
    上與有過失之問題，與被告是否構成本件過失致死犯行無涉
    ，併此敘明。
  (七)綜上所述，被告所辯顯係事後卸責之詞，不足採信，本件事
    證已臻明確，被告過失致死犯行，應堪認定。
二、核被告所為，係犯刑法第276條第1項之過失致死罪。又被告
    於肇事後，犯罪未經發覺前，向前至醫院處理道路交通事故
    之警員楊宗杰坦承為肇事者之事實，此有臺中市○○○○○
    道路交通事故肇事人自首情形紀錄表在卷可稽（見原審卷第
    14頁），應認符合自首之要件，被告嗣並接受調查裁判，被
    告係對於未發覺之罪自首而接受裁判，爰依刑法第62條前段
    之規定減輕其刑。原審認被告犯罪事證明確，予以論罪科刑
    ，固非無見，惟依原判決所認定之事實，被告騎機車擦撞穿
    越馬路之行人陳阿雄，因而致人於死，原判決對被告論以過
    失致人於死罪，惟原審僅稱被害人陳阿雄亦有疏失，而未認
    定被告與被害人陳阿雄過失之輕重即肇事之主、次因關係，
    認定事實尚有未當。被告上訴意旨雖略以：車禍現場雖有照
    明設施，但因當時有許多車輛排列停靠，造成被告無法清楚
    看見前方突有人穿越馬路，致煞車不及，並否認其有過失云
    云，為無理由，惟因被告係肇事之主因、次因或同為肇事原
    因之不同，量刑基礎亦將有所更易，被告上訴雖無理由，惟
    原判決既有上述可議之處，自屬無可維持，應由本院將原判
    決撤銷改判。爰審酌本件肇事原因，被告於本件車禍之過失
    程度，且因本件車禍導致被害人陳阿雄傷重不治死亡，其所
    侵害者係他人之生命法益，為個人法益中之最重要者，被告
    犯罪所生損害難謂輕微；被告否認過失犯行，且至今尚未與
    被害人陳阿雄家屬達成和解，以及其智識程度及犯後態度等
    一切情狀，量處如主文第二項所示之刑。
據上論斷，應依刑事訴訟法第369條第1項前段、第364條、第299
條第1項前段，刑法第276條第1項、第62條前段，刑法施行法第1
之1，判決如主文。
本案經檢察官張慧瓊到庭執行職務。
中    華    民    國   100    年    12    月    13    日
            刑事第四庭    審判長法  官  洪  耀  宗
                                法  官  卓  進  仕
                                法  官  石  馨  文
以上正本證明與原本無異。
不得上訴。
                                書記官  郭  蕙  瑜
中    華    民    國   100    年    12    月    13    日
附錄論罪科刑法條
中華民國刑法第276條：因過失致人於死者，二年以下有期徒刑
                     、拘役或二千元以下罰金。
                     從事業務之人，因業務上之過失犯前項
                     之罪者，處五年以下有期徒刑或拘役，
                     得併科三千元以下罰金。